【裁判字號】    98,訴,4414
【裁判日期】    990225
【裁判案由】    稅捐稽徵法等
【裁判全文】
臺灣板橋地方法院刑事判決              98年度訴字第4414號
公  訴  人  臺灣板橋地方法院檢察署檢察官
被      告  乙○○
            甲○○
上列被告因違反稅捐稽徵法等案件，經檢察官提起公訴（98年度
偵字第29310 號），因被告於本院準備程序中就被訴事實為有罪
之陳述，經合議庭評議後，裁定由受命法官獨任進行簡式審判程
式，判決如下：
    主  文
乙○○共同行使從事業務之人，明知為不實之事項，而登載於其
業務上作成之文書，足以生損害於公眾及他人，累犯，處有期徒
刑肆月，如易科罰金以銀元佰元即新臺幣玖佰元折算壹日，減
為有期徒刑貳月，如易科罰金以銀元佰元即新臺幣玖佰元折算
壹日；又公司負責人為納稅義務人，以不正當方法逃漏稅捐，累
犯，處有期徒刑肆月，如易科罰金以銀元佰元即新臺幣玖佰元
折算壹日，減為有期徒刑貳月，如易科罰金以銀元佰元即新臺
幣玖佰元折算壹日。應執行有期徒刑月，如易科罰金以銀元
佰元即新臺幣玖佰元折算壹日。
甲○○幫助納稅義務人以不正當方法逃漏稅捐，處有期徒刑肆月
，減為有期徒刑貳月，如易科罰金以銀元佰元即新臺幣玖佰元
折算壹日。
    事  實
一、乙○○前曾於民國93年間因服用酒類駕駛交通工具案件，經
    臺灣士林地方法院以93年度士交簡字第1060號判處有期徒刑
    2 月確定，其於93年9 月20日易科罰金執行完畢。緣乙○○
    係設於臺北縣三重市○○街56巷5 號1 樓之納稅義務人「柏
    琪鴻國際有限公司」（以下稱柏琪鴻公司）之實際負責人，
    負有據實製作薪資所得扣繳暨免扣繳憑單之義務，甲○○則
    擔任柏琪鴻公司會計人員，均為從事業務之人。詎乙○○及
    甲○○均明知丙○○並非柏琪鴻公司所雇用之員工，且於民
    國93年間並未自柏琪鴻公司領取薪資，乙○○竟基於為供納
    稅義務人柏琪鴻公司以逃避稅捐機關之課徵稅款犯意，甲○○則基於幫助納稅義務人柏琪鴻公司逃漏稅捐之犯意及與乙○○共同基於行使業務登載不實文書之犯意，於94年1 月底
    前某日（依所得稅法第92條第1 項之規定：第88條各類所得
    稅款之扣繳義務人，應於每年1 月底前將上1 年內扣繳各納
    稅義務人之稅款數額，開具扣繳憑單，彙報稽徵機關查核）
    ，未經丙○○之同意，由乙○○提供丙○○身分資料予甲○○以供申報薪資所得，在業務上作成之「93年度各類所得扣
    繳暨免扣繳憑單」上，虛偽登載丙○○於93年度在柏琪鴻公
    司薪資所得為新臺幣（下同）70萬元之不實事項，並於94年
    2 月20日起至3 月底止某日（依所得稅法第71條規定：納稅
    義務人應於每年2 月20日起至3 月底止，填具結算申報書，
    向該管稽徵機關申報）製作該公司93年度營利事業所得稅結
    算申報書，持向財政部臺灣省北區國稅局申報該公司93年度
    之營利事業所得稅而行使之，致納稅義務人柏琪鴻公司以此
    不正當之方法逃漏93年度營利事業所得稅17萬5 千元，足以
    生損害於丙○○及稅捐稽徵機關課稅之正確性。嗣因丙○○
    接獲財政部稅捐稽徵機關繳稅通知單，核對後發現該薪資所
    得不實情形，始悉上情。
二、案經丙○○報訴由臺灣板橋地方法院檢察署檢察官偵查起訴
    。
    理  由
一、按除被告所犯為死刑、無期徒刑、最輕本刑為三年以上有期
    徒刑之罪或高等法院管轄第一審案件者外，於第一次審判期
    日前之準備程序進行中，被告先就被訴事實為有罪之陳述時
    ，審判長得告知被告簡式審判程序之旨，並聽取當事人、代
    理人、辯護人及輔佐人之意見後，裁定進行簡式審判程序，
    刑事訴訟法第273 條之1 第1 項定有明文。經核本件被告乙○○、甲○○所犯係死刑、無期徒刑、最輕本刑為三年以上
    有期徒刑以外之罪，其於準備程序中就被訴之事實為有罪陳
    述，經法官告知簡式審判程序之旨，並聽取公訴人、被告之
    意見後，本院爰依首揭規定，合議裁定由受命法官獨任進行
    簡式審判程序，合先敘明。
二、上開犯罪事實，業據被告乙○○、甲○○於本院準備程序及
    審理程序中均坦認不諱（見本院卷第38、41頁），並有告訴
    人丙○○於偵查中指證歷歷（見98年度他字第5364號偵查卷
    宗第11至12頁、98年度偵字第29310 號偵查卷宗第4 至5 頁
    ），且有證人許麗芬、侯敬輝及廖慧君於偵查中證述明確（
    見98年度他字第227 號偵查卷宗第21至22、51至52頁），復
    有勞工保險被保險人投保資料表、各類所得扣繳暨免扣繳憑
    單、財政部臺北市國稅局93年度綜合所得稅核定稅額繳款書
    未申報核定、財政部臺灣省北區國稅局三重稽徵所於98年3
    月27日北區國稅三重一字第0980002508號函檢附93年度營利
    事業所得稅結算申報書、資產負債表及各類所得扣繳既免扣
    繳憑單等資料在卷可參（見98年度他字第227 號偵查卷宗第
    3 至6 、35至38頁），足認被告乙○○及甲○○自白與事實
    相符，本件事證明確，犯行洵堪認定。
三、查被告行為後，刑法業於94年2 月2 日修正公布，95年7 月
    1 日起施行，且按行為後法律有變更者，適用行為時之法律
    ，但行為後之法律有利於行為人者，適用最有利於行為人之
    法律，修正後刑法第二條第一項定有明文。此條規定係規範
    行為後法律變更所生新舊法律比較適用之準據法，本身尚無
    新舊法比較之問題，於新法施行後，應一律適用新法第二條
    第一項之規定，為「從舊從輕」之比較，先予敘明。再按本
    次法律變更，比較時應就罪刑有關之共犯、未遂犯、想像競
    合犯、牽連犯、連續犯、結合犯，以及累犯加重、自首減輕
    暨其他法定加減原因（如身分加減）與加減例等一切情形，
    綜其全部罪刑之結果而為比較（最高法院95年5 月23日95年
    年度第8 次刑庭會議決議參照）。另按行為後刑法條文經修
    正，惟無有利、不利情形，應適用裁判時法，亦即如新舊法
    處罰之輕重相同，即無比較適用之問題，非刑法第2 條所指
    之法律有變更，即無該條之適用，應依一般法律適用原則，
    適用裁判時法（最高法院於95年11月7 日第21次刑事庭會議
    決議要旨參照）。查：
  (一)本件被告乙○○及甲○○之上開行為遲於94年3 月底完成，
    是本件被告2 人行為後，法律已有變更；而刑法第216 條、
    第215 條及稅捐稽徵法第43條第1 項之法定刑分別為「3 年
    以下有期徒刑、拘役或5 百元以下罰金」、「3 年以下有期
    徒刑、拘役或科新臺幣6 萬元以下罰金」，然被告2 人行為
    時之刑法第33條第5 款規定罰金最低額為銀元1 元，且依罰
    金罰鍰提高標準條例第1 條之規定，將上開罰金之原定數額
    最高得提高為10倍，是被告2 人行為時之所得科處之罰金刑
    ，經折算為新臺幣後，最高額為新臺幣1 萬5 千元及6 萬元
    ，最低額為新臺幣3 元；惟依95年6 月14日增訂公布之刑法
    施行法第1 條之1 規定：「中華民國94年1 月7 日刑法修正
    施行後，刑法分則編所定罰金之貨幣單位為新臺幣；94年1
    月7 日刑法修正時，刑法分則編未修正之條文定有罰金者，
    自94年1 月7 日刑法修正施行後，就其所定數額提高為30倍
    。但72年6 月26日至94年1 月7 日新增或修正之條文，就其
    所定數額提高為3 倍。」，且依95年7 月1 日施行之刑法第
    33 條 第5 款之規定罰金最低額為新臺幣1 千元，是被告2
    人上開行為所得科處之罰金刑，最高額為新臺幣1 萬5 千及
    6 萬元，最低額為新臺幣1 千元，經比較修正前後規定之結
    果，應認修正後之法律並非較有利於被告，依修正後刑法第
    2 條第1 項之規定，自應適用行為時之法律即修正前之規定
    論處。
  (二)修正前刑法第28條規定為：「二人以上共同實施犯罪之行為
    者，皆為正犯」，而修正後第28條規定為：「二人以上共同
    實行犯罪之行為者，皆為正犯」，揆諸本條修正理由，係界
    定共同正犯參與類型，而將陰謀共同正犯及預備共同正犯排
    除於修正後條文所規定之正犯之外，比較新舊法，原以新法
    較對被告有利；惟因本案被告2 人就上開行使業務登載不實
    文書犯行均係實際從事前開犯罪構成要件行為之人，不論依
    修正前或修正後之刑法第28條之規定均構成正犯，依修正後
    刑法第2 條第1 項之規定，自應整體適用行為時之法律即修
    正前刑法第28條之規定論處。
  (三)修正前刑法第41條第1 項前段規定：「犯最重本刑為5 年以
    下有期徒刑以下之刑之罪，而受6 個月以下有期徒刑或拘役
    之宣告，因身體、教育、職業、家庭之關係或其他正當事由
    ，執行顯有困難者，得以1 元以上3 元以下折算1 日，易科
    罰金。」，且依修正前罰金罰鍰提高標準條例第2 條前段（
    現已刪除）之規定，將上開易科罰金之折算標準就其原定數
    額提高為1 百倍折算1 日，是其行為時之易科罰金折算標準
    ，應以銀元1 百元至3 百元折算1 日，經折算為新臺幣後，
    應以新臺幣3 百元至9 百元折算為1 日，惟修正後刑法第41
    條第1 項前段則規定：「犯最重本刑為5 年以下有期徒刑以
    下之刑之罪，而受6 個月以下有期徒刑或拘役之宣告者，得
    以新臺幣1 千元、2 千元或3 千元折算1 日，易科罰金。」
    ，經比較修正前後規定之結果，應認修正後之法律並非較有
    利於被告，依修正後刑法第2 條第1 項之規定，自應適用行
    為時之法律即修正前之刑法第41條第1 項前段及修正前罰金
    罰鍰提高標準條例第2 條之規定，諭知易科罰金，並定其折
    算標準。
  (四)修正前刑法第47條係規定：「受有期徒刑之執行完畢，或受
    無期徒刑或有期徒刑一部之執行而赦免後，5 年以內再犯有
    期徒刑以上之罪者，為累犯，加重本刑至2 分之1 。」，修
    正後刑法第47條第1 項修正為：「受徒刑之執行完畢，或一
    部之執行而赦免後，5 年以內故意再犯有期徒刑以上之罪者
    ，為累犯，加重本刑至2 分之1 」。故刑法第47條累犯之要
    件，亦有擴張及限縮，新舊法就累犯之要件，既因此而有變
    動，自屬行為後法律有變更，而非僅屬文字修正，應有新舊
    法比較適用之問題（最高法院96年度臺上字第3773號判決意
    旨參照）。查本件被告所為之前開犯行，係屬故意犯罪，故
    比較新舊法之結果，新法及舊法對於被告並無利或不利之情
    形。
  (五)修正前刑法第51條規定：「數罪併罰，分別宣告其罪之刑，
    依左列各款定其應執行者：」，其中第5 款規定：「宣告多
    數有期徒刑者，於各刑中之最長期以上，各刑合併之刑期以
    下，定其刑期。但不得逾20年。」，修正後刑法第51條第5
    款規定：「宣告多數有期徒刑者，於各刑中之最長期以上，
    各刑合併之刑期以下，定其刑期。但不得逾30年。」，比較
    結果，修正後刑法並非較有利於行為人，依刑法第2 條第一
    項前段之規定，仍應依修正前刑法，定其應執行之刑。
  (六)刑法第55條牽連犯之規定業經刪除，並自95年7 月1 日施行
    ，故犯一罪而其方法或結果之行為犯他罪名者，依修正前刑
    法第55條後段規定，屬牽連犯，應從一重處斷，但依修正後
    刑法第55條規定，已無牽連犯可資適用，即應將各該犯行以
    數罪併合處罰，經比較修正前後規定之結果，應認修正後之
    法律並非較有利於被告，依修正後刑法第2 條第1 項之規定
    ，自應適用行為時之法律即修正前之刑法第55條之規定論以
    牽連犯。
  (七)經綜合比較新、舊法之適用結果，以修正前刑法規定有利於
    被告，是應依刑法第2 條第1 項前段規定，整體適用修正前
    之刑法規定。
四、按營利事業填報「各類所得扣繳暨免扣繳憑單」，乃附隨其
    業務而製作，為業務上所掌文書，此種扣繳憑單內容如有不
    實，而足生損害於公眾及他人，即係犯業務上登載不實文書
    之罪名（最高法院70年9 月21日第9 次刑事庭會議決議可資
    參照）；又各類所得扣繳暨免扣繳憑單係由扣繳義務人依所
    得稅法第92條規定所製作之單據，為業務上製作之文書。而
    商業會計法第15條所規定之商業會計憑證分「原始憑證」與
    「記帳憑證」二類；所謂「原始憑證」，係指證明交易事項
    發生之經過，而為造具記帳憑證所根據之憑證；而「記帳憑
    證」，則指證明處理會計事項人員之責任，而為記帳所根據
    之憑證。至於所得稅之扣繳義務人依所得稅法規定填發之免
    扣繳憑單或扣繳憑單，旨在使稅捐稽徵機關蒐集及掌握課稅
    資料，以利稅捐之核課。是員工薪資扣繳暨免扣繳憑單，僅
    係證明全年度支付員工薪資及代為扣繳綜合所得稅之情形，
    為徵、繳雙方課徵與申報綜合所得稅之依據，其既非造具記
    帳憑證所根據之憑證，亦非證明處理會計事項人員之責任而
    為記帳所根據之憑證，自難認屬商業會計法第15條第1 、2
    款所規定之會計憑證（最高法院91年度臺上字第1828號、第
    2137號著有判決可資參照）。核被告乙○○上開行為，係犯
    刑法第216 條、第215 條之行使業務上登載不實文書罪及稅
    捐稽徵法第47條第1 款、第41條之公司負責人以不正當方法
    為公司逃漏稅捐罪；被告甲○○上開行為，係犯刑法216 條
    、第215 條之行使業務上登載不實文書罪及稅捐稽徵法第43
    條第1 項之幫助逃漏稅捐罪。又其等上開業務登載不實之低
    度行為，均為行使之高度行為所吸收，不另論罪。又渠等就
    上開行使業務登載不實文書犯行，有犯意聯絡及行為分擔，
    均為共同正犯。另按公司為法人，公司負責人為自然人，二
    者在法律上並非同一人格主體。公司負責人為公司之代表，
    其為公司所為行為，應由公司負責。故公司負責人為公司以
    不正當方法逃漏稅捐，因納稅義務人為公司，其所觸犯稅捐
    稽徵法第41條之罪之犯罪或受罰主體，仍為公司，而非公司
    負責人，僅因公司於事實上無從擔負自由刑之責任，基於刑
    事政策上之考慮，同法第47條第1 款將納稅義務人之公司應
    處徒刑之規定，轉嫁於公司負責人。是公司負責人依該條款
    而適用徒刑之處罰，乃屬代罰之性質，並非因其本身之犯罪
    而負行為責任。公司負責人為納稅義務人之公司以不正當方
    法逃漏稅捐，既非稅捐稽徵法第41條之犯罪或受罰主體，僅
    依同法第47條第1 款之規定，代替公司受徒刑之處罰，自與
    其本身為犯罪主體所犯其他罪名（如刑法第216 條、第215
    條、商業會計法第71條第1 款等罪）間，不具牽連犯關係，
    最高法院88年度臺非字第149 號判決要旨可資參照。又按公
    司與公司負責人在法律上並非同一人格主體，而稅捐稽徵法
    第47條處罰公司負責人之規定，係公司為納稅義務人，因有
    同法第41條所定應罰之行為而就應處徒刑部分轉嫁之結果，
    僅屬代罰性質，其犯罪主體仍為該納稅義務人之公司，並非
    公司負責人。且公司為法人，不具有犯罪能力，自無犯意存
    在，當無基於概括犯意逃漏稅捐可言，從而代罰之公司負責
    人自亦不成立連續犯，亦有最高法院88年度臺上字第1580號
    判決要旨可為參考。是被告乙○○所犯上開各罪間，犯意各
    別，罪名互異，應予分論併罰。另被告甲○○所犯上開各罪
    間，有方法、結果之牽連關係，為牽連犯，應依修正前之刑
    法第55條規定從一重之幫助逃漏稅捐罪處斷。又被告乙○○
    前有如事實欄所述之犯罪科刑及執行情形，此有臺灣高等法
    院被告前案紀錄表各1 份在卷可稽，被告乙○○於上開有期
    徒刑執行完畢後，5 年以內再故意犯本罪，均應依刑法第47
    條規定論以累犯，並加重其刑。爰審酌被告乙○○為納稅義
    務人柏琪鴻公司之實際負責人，明知告訴人丙○○並未在柏
    琪鴻公司領取上開薪資，竟以柏琪鴻公司名義所出具之不實
    扣繳憑單申報稅捐，而被告乙○○取得告訴人丙○○之個人
    資料，提供被告甲○○以供幫助柏琪鴻公司逃漏稅捐，足生
    損害於稅捐機關稽徵審核稅額之正確性，且所虛報金額達70
    萬元，逃漏稅捐金額為17萬5 千元以上，影響國家稅收，及
    其等品行、犯罪之動機、目的、手段、所生危害、所得利益
    及犯罪後，均坦承犯行，態度良好等一切情狀，分別量處如
    主文所示之刑，並分別諭知易科罰金折算標準。末查其等犯
    罪後，中華民國九十六年罪犯減刑條例業已制定，經總統於
    96年7 月4 日公布，並自同年月16日起生效施行，核本件被
    告2 人之犯罪時間、罪名等項，均合於該條例所定之減刑條
    件，爰依該條例第2 條第1 項第3 款規定減其宣告刑2 分之
    1 ，及諭知易科罰金之折算標準，並就被告乙○○部分，定
    其應執行之刑及諭知易科罰金折算標準。
據上論斷，應依刑事訴訟法第273 條之1 第1 項、第299 條第1
項前段，稅捐稽徵法第47條第1 款、第41條、第43條，刑法第11
條前段、第2 條第1 項、第216 條、第215 條，修正前刑法第28
條、第31條第1 項、第55條、第41條第1 項、第51條第5 款、第
47條，刑法施行法第1 條之1 ，修正前罰金罰鍰提高標準條例第
2條 ，中華民國96年罪犯減刑條例第2 條第1 項第3 款、第7 條
、第9 條、第10條第1項，判決如主文。
本案經檢察官簡志祥到庭執行職務。
中    華    民    國    99    年    2     月    25    日
                  刑事第一庭    法  官  連雅婷
以上正本證明與原本無異
如不服本判決應於送達後10日內向本院提出上訴狀
                                書記官  郭晉良
中    華    民    國    99    年    2     月    25    日
附錄本案論罪科刑法條全文：
中華民國刑法第215條
（業務上文書登載不實罪）
從事業務之人，明知為不實之事項，而登載於其業務上作成之文
書，足以生損害於公眾或他人者，處3 年以下有期徒刑、拘役或
5 百元以下罰金。
中華民國刑法第216條
（行使偽造變造或登載不實之文書罪）
行使第210 條至第215 條之文書者，依偽造、變造文書或登載不
實事項或使登載不實事項之規定處斷。
稅捐稽徵法第41條
（逃漏稅捐之處罰）
納稅義務人以詐術或其他不正當方法逃漏稅捐者，處5 年以下有
期徒刑、拘役或科或併科新台幣6 萬元以下罰金。
稅捐稽徵法第43條
（教唆或幫助逃漏稅捐等之處罰）
教唆或幫助犯第41條或第42條之罪者，處3 年以下有期徒刑、拘
役或科新台幣6 萬元以下罰金。
稅務人員、執行業務之律師、會計師或其他合法代理人犯前項之
罪者，加重其刑至二分之一。
稅務稽徵人員違反第33條規定者，除觸犯刑法者移送法辦外，處
1 萬元以上5 萬元以下罰鍰。
稅捐稽徵法第47條
（法人或非法人團體負責人之刑責）
本法關於納稅義務人、扣繳義務人及代徵人應處徒刑之規定，於
下列之人適用之：
一、公司法規定之公司負責人。
二、民法或其他法律規定對外代表法人之董事或理事。
三、商業登記法規定之商業負責人。
四、其他非法人團體之代表人或管理人。
前項規定之人與實際負責業務之人不同時，以實際負責業務之人
為準。

司法院資訊處製作；財團法人民間司法改革基金會備份。
